臺灣高等法院民事判決　　　　　　　　　94年度家上字第70號
上　訴　人　乙○○○
訴訟代理人　李怡欣律師
　　　　　　王元勳律師
複代理人　　蒲憬寬
被上訴人　　甲○○
上列當事人間婚姻無效事件，上訴人對於中華民國94年1月27日
臺灣臺北地方法院93年度家訴字第149號第一審判決提起上訴，
本院於94年7月27日言詞辯論終結，判決如下：
    主  文
上訴駁回。
第二審訴訟費用由上訴人負擔。
    事實及理由
一、被上訴人主張：兩造於民國92年3月29日在台北市三德觀光
    大飯店（設台北市○○路○段49號，以下簡稱三德飯店；上
    述時間地點則簡稱系爭時地）舉行訂婚儀式並宴客，但並未
    舉行結婚之公開儀式。惟上訴人竟於92年11月17日自行繕造
    結婚證書，持向台北市中正區戶政事務所辦理結婚登記。是
    兩造雖經結婚登記，但不具備民法第982條第1項之公開儀式
    及二人以上之證人見證結婚，因而求為確認兩造間之婚姻關
    係不成立或結婚無效之判決。
二、上訴人則以：兩造已於系爭時地同時舉行訂婚及結婚之公開
    儀式；且兩造既已依戶籍法辦理結婚登記，亦可推定兩造確
    已結婚等語，資為抗辯。
三、本件經原審判決確認兩造間之婚姻關係不成立。上訴人就原
    審判決其敗訴部分提起上訴，聲明為：（一）原判決廢棄。
    （二）上開廢棄部分，被上訴人在第一審之訴駁回。被上訴
    人則聲明：上訴駁回。
四、兩造不爭執之事實（見本院94年6月7日準備程序筆錄）
（一）兩造之結婚登記係上訴人持被上訴人身分證填寫委任書單
      獨辦理。
（二）辦理結婚登記之結婚證書係上訴人自行填寫。
（三）兩造於系爭時地舉辦5桌筵席，筵席之發票欄載為「鄭府
      文定」。
（四）上揭事實，並有兩造不爭執其形式真正（見本院同上筆錄
      ）之結婚證書、黃錦如聲明書、換領國民身分證委託書、
      統一發票（以上均影本）附卷可稽（見原審卷第31頁至第
      38頁），自堪信為真實。
五、本件經本院於94年6月7日與兩造整理並協議簡化之爭點為（
    見本院同上準備程序筆錄，並依本院論述之先後順序而調整
    其次序，先此敘明）
（一）兩造於系爭時地舉辦之喜宴，究係單純訂婚或者訂婚、結
      婚同時舉行？
（二）上訴人將生活用品送至被上訴人住處及其他相關事實，得
      否證明兩造間有結婚之事實？
六、被上訴人主張兩造未依規定舉行公開結婚儀式，且無二人以
    上之證人，不生結婚效力，惟因戶籍資料上記載兩造為夫妻
    關係，被上訴人有被認定為上訴人配偶之危險，是被上訴人
    自有提起本件確認之訴之訴之利益，合先敘明。茲分別就爭
    點論述如下。
（一）系爭時地之喜宴，僅係訂婚宴客，而非訂婚與結婚同時舉
      行之宴客，亦無公開之結婚儀式舉行。
  １、按依戶籍法為結婚之登記者，推定其已結婚，民法第982
      條第2項固有明文。惟倘有反證以證明未具備結婚之形式
      要件，非不可推翻其效力。又結婚應有公開之儀式及二人
      以上之證人，民法第982條第1項定有明文。而民法第982
      條第1項所謂公開之儀式，指結婚之當事人應行定式之禮
      儀，使不特定人得以共聞共見認識其為結婚者而言（最高
      法院51年台上字第551號判例參照）。申言之，結婚之公
      開儀式，係指依一般社會觀念認為結婚之儀式，為不特定
      之多數人可以共見共聞者。是該結婚之儀式，不論係依循
      舊俗或新式，要必須以使在場共見共聞之不特定人，就其
      所行定式禮儀之外表，依一般客觀習慣，立可認識其為結
      婚者，始足當之。倘就其現場情狀，無從認識係舉行結婚
      儀式，縱當事人主觀上係舉行婚禮，仍非為有公開之定式
      禮儀。至兩造於系爭時地之喜宴，究係單純訂婚宴客？或
      者訂婚、結婚同時舉行之宴客？兩造間有無結婚儀式之舉
      行？厥為本件最主要之爭執關鍵。
  ２、由證人賴秉昱、張境庭、黃雪娥、陳宏信等人之證詞觀察
      ，尚難認為兩造於系爭時地有舉行結婚之儀式。
  （１）證人賴秉昱證稱：「（問：92年3月29日當天有否到三
        德飯店參加兩造喜宴？）有去，是原告（按即被上訴人
        ，以下同）邀請我的，前幾天原告就有打電話要請我參
        加，原告說兩造要訂婚，有留一桌要請好朋友熱鬧一下
        ，當天我和張境庭一起去參加兩造的訂婚典禮。」、「
        （問：你如何區分當天是訂婚或結婚典禮？）因為原告
        說是訂婚，且當天到了餐廳，餐廳門口也是寫著文定。
        」、「（問：當天有無任何儀式？有無證婚人、介紹人
        ？）沒有，只有餐廳的人員說某某府文定，大家就拍拍
        手，兩造也有跟大家敬酒，我也沒有包紅包，因為訂婚
        男方沒有在包紅包的，是要等結婚時才包紅包給原告。
        」等語（見原審卷第162頁反面）。由其證詞內容觀之
        ，兩造於系爭時地，並無結婚之儀式，甚為明確。
  （２）證人張境庭結稱：「（問：92年3月29日有無到三德飯
        店參加兩造喜宴？）有。是原告打電話請我過去的，我
        沒有收到喜帖，我本來要包紅包，原告說是訂婚，就沒
        有收。原告打電話給我時說要我那天去給他請客。當天
        被告沒有穿白紗，也沒有證婚人，印象中原告有來敬酒
        。」「（問：你如何區分當天是訂婚或結婚典禮？）當
        天到飯店時有看到現場有寫明是文定，也沒有人在收紅
        包，我問原告，原告說是訂婚。」（見原審卷第163 頁
        ）。是故，證人張境庭並未證明兩造於系爭時地有舉行
        結婚之儀式，自可確定。
  （３）證人黃雪娥則證述：「九十二年三月二十九日我有去三
        德飯店參加兩造喜宴，因為在這幾天前有接到原告電話
        說要和被告訂婚，我沒有接到喜帖。當天只有餐廳的小
        姐介紹兩造要訂婚，我們就拍拍手，兩造有來敬酒，沒
        有舉行什麼儀式。」「（問：如何區分是訂婚或結婚？
        ）因為飯店有寫明是文定。」「（問：餐廳人員是如何
        介紹兩造的典禮？）小姐就是跟大家講兩造文定而已。
        」等語（見原審卷第163頁反面）。是從證人黃雪娥之
        證詞內容以觀，亦未見兩造於系爭時地曾有結婚儀式之
        舉行。
  （４）證人陳宏信則證稱：「九十二年三月二十九日我有參加
        兩造的喜宴，當天我是負責開車載原告父母到被告家中
        舉行訂婚儀式，儀式完再到餐廳。」「（問：當天是否
        結婚、訂婚一起辦理？）結婚我一定會包紅包，且原告
        有打電話告訴我是訂婚，且在台北請中午一定是訂婚，
        結婚通常是在晚上。」「（問：當天在餐廳儀式如何？
        ）沒有什麼特別的儀式，就是一般的吃飯，兩造有敬酒
        ，也沒有證婚人致詞之類的排場。當天與誰同桌已經沒
        有印象，但是男方的朋友應該是同一桌的。」「（問：
        當天在女方家中訂婚儀式完是否直接去餐廳，有無迎娶
        到男方家？車子有無掛紅採？）沒有迎娶，車子也沒有
        掛紅採，且結婚絕對不會載父母親去女方家，只有訂婚
        才會載父母去女方家。」「（問：當天在餐廳吃飯時有
        無人介紹兩造是訂婚或結婚？）沒印象。」「（問：你
        再想想看。）印象中有來敬酒，敬酒時有介紹訂婚，我
        認為像是平常吃飯，只是多了敬酒的舉動。餐廳沒有特
        別佈置。」等情（見原審卷第164頁）。揆諸證人陳宏
        信之證述內容，顯見兩造於系爭時地並未有結婚之儀式
        ，至為明確。
  （５）參諸：證人賴秉昱、張境庭、黃雪娥及陳宏信與兩造均
        無親戚僱傭關係，並經具結，其等證述之情節大致相符
        ，應無捏造或偏頗之虞；以現今科技之發達程度，倘兩
        造確曾有結婚之儀式，或有錄音、錄影或照片等現場情
        況之紀錄，證人證言果有虛偽情事，極易被揭穿而有偽
        證刑責之風險，應為其等所知悉，乃竟均陳述未見結婚
        儀式；證人均屬年富力強之輩，係受邀而參與喜宴，至
        原審作證時距離92年3月29日之時間尚非久遠，記憶應
        屬清楚；其等證詞內容與兩造不爭執之事實（如餐廳門
        口書明為文定，兩造有敬酒之舉動等）及證物顯示之經
        過（如被上訴人提出之照片，上訴人確未著婚紗）等情
        以觀，證人賴秉昱等4人之證詞，應堪採信。
  （６）職是，佐諸：證人賴秉昱等4人之證言均稱其等係應被
        上訴人之邀而參與之兩造訂婚宴客；事前未接獲喜帖；
        餐會現場表明係「鄭府文定」；無人收取禮金；餐會進
        行期間並無未特別舉行任何結婚之儀式（此部份證言又
        與上訴人於原審所舉證人江茂興、江鄭美足證述內容相
        若，詳下述）；宴客現場亦無任何足令人通曉、理解係
        舉行結婚儀式之物件、流程（如喜帳、發喜帖、收禮金
        、證婚人及來賓致詞）等結婚公開儀式之存在；宴客餐
        廳外之標示載為「文定」，而非結婚喜宴等情以察，則
        依一般社會觀念，就兩造於該次餐會宴客所為過程之外
        表，顯無從使不特定人得以共見共聞，並認識兩造已舉
        行結婚之儀式，難認於系爭時地之宴客，即為兩造結婚
        所舉行之公開儀式。準此，由證人賴秉昱等4人之證詞
        觀察，尚難認為兩造於系爭時地有舉行結婚之儀式。至
        於上訴人片斷拾取證人之證言內容（如敬酒、拍拍手等
        情節），而為兩造業已舉行結婚儀式之佐證云云，自無
        可採，附此指明。
  ３、由證人周建平之證詞觀察，亦難認為兩造於系爭時地有舉
      行結婚之儀式。
      證人周建平結稱：「（問：兩造是否於92年3月29日在台
      北市三德飯店同時舉行訂婚及結婚儀式？並提示原審卷第
      31 頁統一發票）這是三德飯店出具的。當時跟三德飯店
      訂宴會的名稱為文定，文定是指訂婚，至於當天他們是結
      婚還是訂婚我不清楚，我也沒有印象了，這是我們的職業
      ，實在無法知道他們當時結婚還是訂婚。」「（問：若客
      戶說要訂婚如何寫？若說要結婚如何寫？）訂婚在宴客牌
      上載為文定，結婚則在宴客牌上載為婚宴。若訂婚、結婚
      一起辦就寫婚宴。發票上就沒有特別註明。」等語（見本
      院卷第64頁至第65頁）。是由周建平之證言以觀，亦無法
      證明兩造於系爭時地已有舉行結婚之儀式。查證人周建平
      為三德飯店之員工（此為上訴人所主張，見本院卷第57
      頁），與兩造更無任何親誼關係。然其證述之基本事實與
      系爭時地之場景佈置，與上開證人賴秉昱等人所陳相符，
      益證賴秉昱等人之證言應屬可信。
  ４、由證人江茂興、江鄭美足、鄭林月雲、鄭佳卉等人之證詞
      觀察，亦難認為兩造於系爭時地有舉行結婚之儀式。
  （１）證人即上訴人之姊夫江茂興於原審證稱：「九十二年三
        月二十九日我有參加兩造喜宴，我開車載被告娘家的人
        一起去，從淡水載到餐廳。」「（問：當天是結婚或訂
        婚？）講是講訂婚。」「（問：當天有無什麼儀式？）
        原告有一桌一桌的敬酒，有介紹這是親家、親家母。當
        天只有辦六、七桌，因為兩造都是離婚的人，希望結婚
        、訂婚都辦得低調一點，當天我有包紅包，但是有無接
        到喜帖不知道。」「（問：被告有無穿白紗？）有」「
        （問：紅包包給誰？）是我太太包的，我不清楚。」「
        （問：你認為結婚和訂婚的儀式有無差別？）我不回答
        這個問題，但我個人認為兩造是結婚跟訂婚儀式一起舉
        行的，只是兩造都離過婚，所以辦的比較低調。」「（
        問：喜宴中原告是否有說到結婚、訂婚一起辦？）沒有
        ，但是我認為有訂婚就要有結婚，否則豈不是詐欺？」
        等語（見原審卷第165頁）。由其證詞內容以觀，並未
        明確說明兩造於系爭時地曾舉行結婚儀式。
  （２）證人即上訴人之姊江鄭美足則證述：「（問九十三年三
        月二十九日是訂婚還是結婚？）應該是訂婚、結婚一起
        辦，因為戴完戒指後女方就跟男方走了，喝完喜酒後被
        告也跟男方走了，也沒有回娘家。當天沒有發喜帖，也
        沒有收紅包，因為兩造都離過婚，爸爸也沒有參加。」
        「（問：當天的儀式如何？）當天被告穿禮服在家中等
        原告，原告來家中戴完戒指就把被告接走，接走時我們
        還有放鞭炮，我們娘家的人是自己去飯店的，在餐廳並
        沒有什麼特別的儀式，女方就是我們兄弟姊妹一桌，其
        他都是男方的客人，當天兩造也有一起送客。」「（問
        ：有無包紅包？）沒有」「（問：在宴會中有無任何結
        婚的儀式、物品讓你覺得是結婚典禮？）親家母有說總
        算放心了，不用再替小孩操心了。」「（問：有無聽到
        原告說結婚、訂婚一起辦？）九十三年三月二十九日之
        前母親叫我回去牽新娘紗，說結婚、訂婚一起辦，只會
        麻煩一次，不會麻煩兩次。」「（問：有無聽到原告親
        口這樣說？）沒有。」等語（見原審卷第166頁）。因
        此，證人江鄭美足亦未明確證明兩造曾於系爭時地舉行
        如何之儀式，足使人知悉兩造係舉行結婚典禮，亦屬無
        疑。
  （３）證人鄭林月雲雖證稱：「（問：兩造是否於92年3月29
        日在台北市三德飯店同時舉行訂婚及結婚儀式？）是我
        決定的，由被上訴人去辦，日子、場地都是被上訴人決
        定的，當天是訂婚、結婚一起辦的，訂婚是在淡水鎮○
        ○路52巷17號之1、2樓辦的，結婚是在三德飯店辦的，
        當時我有在場，結婚時有5桌的客人在。結婚儀式是在
        吃飯前辦的，司儀有無我不清楚，二個人有一桌一桌的
        敬酒，宴客完後有請喜糖送客，上訴人就跟被上訴人回
        家了，沒有回我家。結婚是飯店有準備一間房間換衣服
        ，出來之後就一桌一桌的敬酒，結婚儀式沒有請人家講
        話，只有相互介紹。」「（問：宴客當天被上訴人的父
        母是否中途離席？）他們是吃到結束。」「（問：在飯
        店時有無人在講結婚、訂婚一起辦？）在訂婚之前，被
        上訴人有說結婚、訂婚一起辦，在飯店被上訴人沒有這
        樣講。」云云（見本院卷第66頁至67頁）。證人鄭林月
        雲雖明確證稱兩造之結婚儀式係於吃飯前舉行，然參諸
        其為上訴人之母，誼屬至親，證詞偏頗，在所難免；且
        依民事訴訟法不得令鄭林月雲具結，故其證詞是否可靠
        ，更值懷疑；況鄭林月雲所述之結婚儀式語焉不詳；與
        其他證人之證言內容大異其趣（其乃唯一證述有結婚儀
        式者）；所述情節與證人鄭佳卉又有不符（被上訴人之
        父母有無中途離席部分，參見下述鄭佳卉之證詞）等情
        觀之，尚不能以其片面偏頗之證言，即認兩造曾於系爭
        時地舉行結婚儀式。
  （４）另證人鄭佳卉則稱：「（問：兩造是否於92年3月29日
        在台北市三德飯店同時舉行訂婚及結婚儀式？）有，我
        當天有去，兩造當天在三德飯店宴客，被上訴人在早上
        到鄭林月雲家提親，結束後他們就到飯店，我們跟著去
        ，我到飯店大約12點，我是搭人家的車去的，去到之後
        稍微休息一下就開始宴客，在三德飯店兩造有逐桌去敬
        酒，有發汽球，客人有講一些祝福的話，但沒有人致詞
        ，飯店有幫上訴人準備一個房間換衣服，結束之後有發
        喜糖。」「（問：當天宴客時女方坐了幾桌？）大人差
        不多八個，其他是小孩，共佔了約一桌半。」「（問：
        當天宴客時男方家人是否有先走？）有提早先走，我們
        之後才走。」「（問：男方家人大約幾道菜才走？）應
        該是倒數一、二道菜。」「（問：是否聽到訂婚、結婚
        一起辦？）對一起辦，現在很多人都是一起辦。在提親
        時就已經講好了。」「（問：提親時你是否在場？）沒
        有。」「（問：聽到何人說結婚、訂婚一起辦？）鄭林
        月雲說的。」「（問：三德飯店宴客時是否有人說結婚
        、訂婚一起辦？）沒有，因為大家都知道，所以沒有人
        講。」等語（見本院卷第67頁至第68頁）。觀鄭佳卉之
        證詞內容，雖其認兩造於系爭時地係同時舉行訂婚及結
        婚儀式，惟關於結婚儀式究竟為何？是否客觀上足使不
        特定人得以認識兩造間為結婚？均未明確陳述。且鄭佳
        卉復證稱：是聽鄭林月雲說結婚、訂婚一起辦；三德飯
        店宴客時，沒有人說結婚與訂婚一起辦；其所言敬酒情
        事，與證人賴秉昱等人所陳並無不符等情觀之，尚不能
        認為鄭佳卉之證言已證明兩造業於系爭時地舉行結婚儀
        式。
  （５）從而，以證人江茂興、江鄭美足、鄭林月雲、鄭佳卉等
        人之證詞內容交互比對，亦無法證明兩造確於系爭時地
        有舉行一般結婚常見之儀式。縱證人鄭林月雲等人主觀
        上認為屬結婚典禮，但客觀上既無使不特定人得以共見
        共聞並認識為結婚之儀式，自難以證人鄭林月雲等人主
        觀之認定，遽認已有公開之結婚儀式。
  ５、依兩造所舉證人之證言，均未能見證兩造業於系爭時地有
      何結婚儀式，自無從為兩造結婚之證人。再者，上訴人係
      自行填寫結婚證書，憑以辦理結婚登記，為上訴人所不爭
      執，業如上述。是該結婚證書上，除載兩造為結婚人外，
      尚記載主婚人為母鄭清河、鄭林月雲即上訴人之父母，證
      婚人為楊定華、黃錦如即被上訴人之父母，介紹人鄭清河
      ，惟其中鄭清河並未於系爭時地到場（證人江鄭美足之證
      言，見原審卷第166頁）。且證人楊定華、黃錦如復證述
      兩造於系爭時地係舉行訂婚宴客而非結婚（見原審卷第57
      頁至第59頁）。而上訴人所稱：當天兩造家屬家長、親友
      、同事、兩造長官及員工等皆收悉結婚請帖云云，核與證
      人所述不符（證人均稱沒有喜帖、上訴人父親亦未參加）
      ，益證上訴人之辯解，要難採信。綜此，可見兩造於系爭
      時地所舉行者，僅係訂婚之喜宴，而非訂婚與結婚同時舉
      行之喜宴，亦無兩造之結婚儀式舉行，要屬彰彰明甚。
（二）上訴人將生活用品送至被上訴人住處及其他相關事實，均
      不能認定兩造間有結婚之事實。
  １、上訴人又以：已將生活用品及嫁妝送至被上訴人家中，兩
      造有同居之事實，證明兩造已經結婚；惟為被上訴人所否
      認。
  ２、經查，上訴人將生活用品及親戚送之禮物，即所謂嫁妝載
      到被上訴人家中，上訴人對於嫁妝細目未能具體說明，是
      否屬實已有疑問；縱事後上訴人曾經送物品至被上訴人住
      處，並與之同居屬實，但結婚必須當事人行定式之禮儀，
      使不特定人得以共見共聞，否則縱已同居，法律上仍不發
      生婚姻之效力（參見最高法院18年上字第2072號判例）。
      因此，上訴人以兩造有同居之事實，而主張兩造婚姻成立
      ，尚不足取。
  ３、至於上訴人所舉託人將熱水器及廚具送至被上訴人宿舍等
      情屬實，雖為被上訴人所不爭執。然被上訴人辯稱其時間
      距離92年3月29日已有數月，且為二手貨，顯非習俗之嫁
      奩等語。就被上訴人此部分之辯解，上訴人並未否認其說
      詞。由是以觀，上訴人以：將熱水器及廚具送至被上訴人
      宿舍，作為證明兩造間確有婚姻關係成立之事實，已非可
      信。況此與系爭時地兩造間究竟有無舉行結婚儀式等情，
      並無關聯。
  ４、另被上訴人於93年度申報所得稅時，雖將上訴人列為配偶
      ，而作扣抵稅額之申報等情。但被上訴人辯稱乃因兩造之
      戶籍登記為夫妻等語，尚與經驗事實無違。蓋兩造間既已
      登記為夫妻，推定上訴人為被上訴人之配偶，除非經法院
      判決確認，自不容其片面否認，是則被上訴人雖以上訴人
      為配偶而申報所得稅，但不能以此證明兩造確曾於系爭時
      地舉行結婚儀式。至於上訴人所謂：被上訴人以其為上訴
      人之配偶，而向警察機關謊報上訴人為失蹤人口云云，亦
      與兩造是否曾於系爭時地舉行結婚儀式無涉。
  ５、綜此，上訴人將生活用品送至被上訴人住處及其他相關事
      實，均不能據以認定兩造間有結婚之事實，應屬無疑。
（三）綜合上開證人之證言及相關事證，可見兩造雖曾於系爭時
      地舉行筵席，但於客觀上並無一般之結婚儀式，證人均無
      法證明其為兩造結婚之證人，自難認定當天宴客兼及結婚
      之公開儀式。是故，被上訴人主張兩造並無結婚之公開儀
      式及二人以上證人，兩造婚姻關係不成立，應屬可信。
七、吾國民法雖無婚姻不成立之規定，但法律行為必須成立之後
    ，始有是否無效之問題。因此婚姻不成立與婚姻無效，乃為
    不同之概念，故民事訴訟法第568條第1項規定有婚姻無效之
    訴與確認婚姻不成立之訴。要之，所謂確認婚姻不成立之訴
    ，係主張無結婚之事實，而有婚姻之形式；至於婚姻無效之
    訴，則係主張有結婚之事實，而其行為無效而言（最高法院
    86年度台上字第483號判決參照）。查兩造係因民法第982條
    第2項之規定，而推定結婚，被上訴人主張兩造未履行民法
    第982條第1項之婚姻方式，是其所爭執者，為兩造曾否履行
    婚姻方式，屬婚姻有無成立之問題，應屬婚姻不成立之訴，
    而非婚姻無效之訴。被上訴人已舉證證明兩造並未於系爭時
    地舉行結婚公開儀式，而推翻兩造結婚登記之效力，業如上
    述。從而，被上訴人訴請確認兩造婚姻關係不成立，即有理
    由，應予准許。又被上訴人於原審聲明求為確認婚姻不成立
    或無效，而請求法院擇一判決，法院既認定被上訴人確認兩
    造婚姻不成立為有理由，其餘部分則無庸判決，併此指明。
八、綜上所述，被上訴人主張為可採，上訴人所辯則無可取。是
    故，被上訴人請求為確認兩造間之婚姻關係不成立，為有理
    由，應予准許。是則，原審判決如被上訴人聲明，於法並無
    不合。上訴意旨指摘原判決不當，求予廢棄改判，為無理由
    ，應予駁回。
九、本件事證已臻明確，至於兩造其餘之攻擊或防禦方法；未經
    援用之證據，經本院斟酌後，認為均不足以影響本判決之結
    果，自無一一詳予論駁之必要，併此敘明。
十、據上論結，本件上訴為無理由，依民事訴訟法第449條第1項
    、第78條，判決如主文。
中　　華　　民　　國　　94　　年　　8　　月　　10　　日
　　　　　　　　　民事第15庭  審判長法　官  許正順
　　　　　　　　　　　　　　        法　官  翁昭蓉
　　　　　　　　　　　　　　        法　官  鍾任賜
正本係照原本作成。
如不服本判決，應於收受送達後20日內向本院提出上訴書狀，其
未表明上訴理由者，應於提出上訴後20日內向本院補提理由書狀
（均須按他造當事人之人數附繕本）上訴時應提出委任律師或具
有律師資格之人之委任狀；委任有律師資格者，另應附具律師資
格證書及釋明委任人與受任人有民事訴訟法第466條之一第一項
但書或第二項（詳附註）所定關係之釋明文書影本。
中　　華　　民　　國　　94　　年　　8 　　月　　11　　日
　　　　　　　　　　　　　　　　　　書記官  王敬端
附註：
民事訴訟法第四百六十六條之一（第一項、第二項）：
對於第二審判決上訴，上訴人應委任律師為訴訟代理人。但上訴
人或其他法定代理人具有律師資格者，不在此限。
上訴人之配偶、三親等內之血親、二親等內之姻親，或上訴人為
法人、中央或地方機關時，其所屬專任人員具有律師資格並經法
院認為適當者，亦得為第三審訴訟代理人。
